最　高　行　政　法　院　判　決
　　　　　　　　　　　　　　　　　　 96年度判字第01675號
上　訴　人　漢生旅行社有限公司
代　表　人　甲○○
被 上訴 人　交通部觀光局
代　表　人　乙○○
上列當事人間因旅行業管理規則事件，上訴人對於中華民國95年
3月10日臺北高等行政法院94年度訴字第1423號判決，提起上訴
，本院判決如下：
    主  文
上訴駁回。
上訴審訴訟費用由上訴人負擔。
    理  由
一、上訴人係於民國（下同）81年間向被上訴人申請核准設立登
    記之甲種旅行業業者，並依申請時旅行業管理規則第11條第
    1項第2款第3目規定繳交保證金新臺幣（下同）150萬元，嗣
    於84年3月14日，經被上訴人依同規則第11條第1項第2款第6
    目規定，審核同意發還135萬元，留存15萬元之保證金。該
    保證金經上訴人之債權人華園飯店股份有限公司（下稱華園
    飯店）向臺灣臺北地方法院（下稱臺北地院）聲請強制執行
    ，經該院以93年9月27日北院錦93執辰字第34768號執行命令
    予以扣押後，並以93年10月29日北院錦93執辰字第34768號
    執行命令，准許債權人向被上訴人收取該15萬元保證金，業
    已執行完畢。嗣被上訴人依旅行業管理規則第45條規定，以
    93年11月29日觀業字第0930034214-1號函，通知上訴人應於
    前函文到15日內依同規則第12條第1項第2款第2目規定補繳
    旅行業保證金150萬元，上訴人不服，提起訴願遭駁回後，
    遂提起本件行政訴訟。
二、上訴人於原審起訴意旨略謂：上訴人將公司營業地址遷至臺
    北市中山區○○○路92號8樓，雖未向經濟部辦理變更登記
    ，然已通知旅行業公會辦理變更，電話及傳真號碼且未曾更
    動。上訴人因未接獲臺北地院93年度執字第34768號強制執
    行命令，該案債權人華園飯店，復未曾以電話與上訴人連繫
    ，迨上訴人於94年1月20日接獲被上訴人寄送之相關函文後
    ，雖擬處理，惟上訴人向被上訴人繳納之15萬元保證金，業
    經該院交付華園飯店執行完畢。被上訴人於93年10月6日寄
    送之函文，通知上訴人應儘速解決該債務，以免因執行後，
    須另行繳足150萬元等語。按該函文於無法送達時，即應改
    以電話或傳真方式通知上訴人，詎被上訴人卻未為之，反將
    15萬元保證金交付臺北地院民事執行處。況上訴人於94年1
    月20日接獲原處分時，亦已逾被上訴人命於15日內補繳之期
    限。上訴人未享有補繳原繳交保證金15萬元之機會，即逕遭
    通知補繳鉅額保證金，否則將廢止公司旅行業執照等影響上
    訴人權益重大之損害，顯見被上訴人之處分有違行政程序法
    第7條第2款規定之比例原則，且未依同法第9條就上訴人有
    利之情形一律注意等規定。為此請判決將訴願決定及原處分
    關於命上訴人補繳150萬元保證金部分均撤等語。
三、被上訴人則以：上訴人係經被上訴人核准設立登記之甲種旅
    行業，業依規定繳納保證金150萬元；該保證金嗣經被上訴
    人於84年3月14日依當時之旅行業管理規則第11條第1項第2
    款第6目規定審核同意發還135萬元，而剩餘之保證金15萬元
    業經上訴人之債權人華園飯店向臺北地院聲請強制執行，並
    經該院執行命令准許上述債權人向被上訴人收取在案，則依
    旅行業管理規則第45條規定，被上訴人以93年11月29日觀業
    字第0930034214-1號函，通知上訴人應於前函文到15日內，
    依同規則第12條第1項第2款第2目至第5目規定補繳保證金至
    150萬元，自屬依法有據。又上訴人營業地址變更，未依法
    登記乃其疏失，被上訴人自上訴人於94年1月20日收受原處
    分後，計算15日之補繳保證金150萬元期限，因其逾期未繳
    ，故被上訴人已於94年5月16日依法廢止上訴人之執照等語
    ，資為抗辯。
四、原審判決駁回上訴人之訴，其理由略以：（一）按本件姑且
    不論被上訴人依執行法院命令許債權人收取保證金15萬元之
    行為，係屬強制執行法第115條對於第三人金錢債權執行之
    第三人承認債權及依執行法院執行命令辦理之行為，而非屬
    應遵守行政程序法之行政行為。縱認亦有行政程序法之適用
    ，惟查臺北地院上開執行命令均須經該院依法送達上訴人，
    被上訴人原不負有通知上訴人之義務；且本件被上訴人於接
    獲臺北地院93年9月27日北院錦93執辰字第34768號扣押上訴
    人所繳納保證金之執行命令後，於同年10月6日發文同意扣
    押之際，仍以副本抄送上訴人，促上訴人得於法院核發收取
    命令前，清償該債務，而由債權人撤回執行，俾免上訴人因
    該保證金被執行後，應依規定補足150萬元之法律效果；足
    見被上訴人於依法同意扣押上開保證金時，對此不利上訴人
    之情形，已注意處理，無違行政程序法第9條規定。（二）
    另查，本件上訴人營業地址自「臺北市松山區○○○路1號
    4樓之1」，遷移至「臺北市中山區○○○路92號8樓」，並
    未依旅行業管理規則第9條第1項規定辦理變更登記；縱上訴
    人之電話及傳真號碼未曾更動，並另通知旅行業公會辦理變
    更，然因此均非公司登記之必備事項，則被上訴人未予探知
    ，尚難謂有何未盡注意義務情事，是被上訴人無法將前揭93
    年10月6日通知函送達上訴人，致上訴人在未知悉得以先行
    清償，避免原繳交保證金15萬元被強制執行之情形下，遭被
    上訴人通知補繳150萬元保證金，否則將廢止其旅行業執照
    乙節，乃上訴人疏失，尚非可歸責於被上訴人。又本件被上
    訴人係依臺北地院上開收取命令，而將本件上訴人留存被上
    訴人處之保證金，被動交付該院執行，被上訴人並無選擇餘
    地，該交付行為亦不蘊含何行政行為之目的；至因該保證金
    被強制執行，致上訴人依法需另繳足保證金，以盡其為旅行
    業者之義務，乃屬另一問題，與行政程序法第7條第2款之比
    例原則無涉。（三）再查，本件被上訴人93年11月29日觀業
    字第0930034214-1號函行政處分，係於94年1月20日經由郵
    政機關送達予上訴人之代表人，依行政程序法第110條第1項
    規定，原處分係於94年1月20日始對上訴人生效。則上訴人
    依該處分記載：「貴公司之旅行業保證金已為法院強制執行
    ，請於『文到』15日內補繳150萬元整，逾期未繳，不另通
    知…」上訴人即應依規定於收受該該行政處分函後15日內補
    繳之，而非以原處分發文日計算。是上訴人之主張，顯有誤
    會，亦無可採。（四）此外，旅行業者本即應依上述旅行業
    管理規則第12條第1項規定，按公司設立種類及家數繳交法
    定全額保證金，僅於公司（分公司）符合旅行業管理規則第
    12條第1項第2款第6目規定者，始得按原法定全額之保證金
    1/10繳納，向被上訴人申請退還部分保證金，是旅行業所繳
    納之保證金如經法院或行政執行機關強制執行後，即不再符
    合上開規則之「保證金未被強制執行」之要件，故旅行業管
    理規則第45條規定之「應繳足保證金」，係指繳足法定全額
    保證金，並非指繳足原餘存於被上訴人之保證金數額。
五、上訴意旨略以：由於商業分區及營利事業登記變更費時甚久
    ，致上訴人未及時向經濟部辦理變更登記；惟上訴人業已向
    旅行業公會辦理名錄上地址變更，況且，上訴人向被上訴人
    繳納保證金時，亦留有電話及傳真號碼等聯絡方式，詎被上
    訴人未以前揭方式與上訴人聯繫，實無視行政程序法第68條
    第2項之規定，而逕以無法送達之通知為由，課上訴人鉅額
    保證金義務及廢止旅行業執照等處分，實有違比例原則，且
    未依行政程序法第9條就上訴人有利之情形一律注意之規定
    等語。
六、本院查：（一）按「經營旅行業者，應依規定繳納保證金；
    其金額，由中央主管機關定之。金額調整時，原已核准設立
    之旅行業亦適用之。…旅行業未依規定繳足保證金，經主管
    機關通知限期繳納，屆期仍未繳納者，廢止其旅行業執照。
    」發展觀光條例第30條第1項、第3項定有明文；又「旅行業
    應依照下列規定，繳納註冊費、保證金。…二、保證金(一)綜
    合旅行業1,000萬元。(二)甲種旅行業150萬元…。(六)經營同種
    類旅行業，最近2年未受停業處分，且保證金未被強制執行
    ，並取得經中央觀光主管機關認可足以保障旅客權益之觀光
    公益法人會員資格者，得按1至5目金額1/10繳納。」「旅行
    業繳納之保證金為法院或行政執行機關強制執行後，應於接
    獲交通部觀光局通知之日起15日內依第12條第1項第2款第1
    目至第5目規定之金額繳足保證金，並改善業務。」旅行業
    管理規則第12條第1項第2款第2目、第6目、第45條分別定有
    規定。（二）依行政訴訟法第68條第2項之規定，行政機關
    之文書以電子文件行之者，必須有法規之明文規定，本件催
    繳保証金之通知，法令並無規定得以電子文件送達。原審判
    決業已敘明上訴人營業地址變更，並未依旅行業管理規則第
    9條第1項規定辦理變更登記；縱上訴人之電話及傳真號碼未
    曾更動，並另通知旅行業公會辦理變更，然因此均非公司登
    記之必備事項，則被上訴人未予探知，尚難謂有何未盡注意
    義務情事，是被上訴人無法將前揭93年10月6日通知函送達
    上訴人，致上訴人在未知悉得以先行清償，避免原繳交保證
    金15萬元被強制執行之情形下，遭被上訴人通知補繳150萬
    元保證金，否則將廢止其旅行業執照乙節，乃上訴人疏失，
    尚非可歸責於被上訴人等語；又本件與行政訴訟法第7條第2
    款之比例原則無關，原審判決亦已敘明。上訴意旨再予爭執
    ，主張原判決違反行政訴訟法第68條第2項規定及比例原則
    ，核屬其一己法律見解之歧異，要難謂原判決有違背法令之
    情形。（三）原審斟酌全辯論意旨及調查證據之結果，以原
    處分及訴願決定均無違誤，因將其均予維持，駁回上訴人之
    訴，核無違誤。上訴論旨，仍執前詞，指摘原判決違背法令
    ，求予廢棄，難認有理由，應予駁回。
七、據上論結，本件上訴為無理由，爰依行政訴訟法第255條第1
    項、第98條第1項前段，判決如主文。
中　　華　　民　　國　　96　　年　　9　　 月　　20　　日
                  第一庭審判長法  官　高　啟　燦
                              法  官  黃　璽　君
                              法  官　廖　宏　明
                              法  官　楊　惠　欽
                              法  官　林　樹　埔
以  上  正  本  證  明  與  原  本  無  異
中　　華　　民　　國　　96　　年　　9　　 月　　21　　日
　　　　　　　　　　　　　　　書記官　吳　玫　瑩
